【裁判字號】    95,台上,5314
【裁判日期】    950927
【裁判案由】    強盜
【裁判全文】
最高法院刑事判決            九十五年度台上字第五三一四號
上  訴  人  甲○○
上列上訴人因強盜案件，不服台灣高等法院台中分院中華民國九
十五年七月二十日第二審判決（九十五年度上訴字第五六四號，
起訴案號：台灣台中地方法院檢察署九十四年度偵字第一六九一
八號），提起上訴，本院判決如下：
    主  文
上訴駁回。
    理  由
按刑事訴訟法第三百七十七條規定，上訴於第三審法院，非以判
決違背法令為理由，不得為之。是提起第三審上訴，應以原判決
違背法令為理由，係屬法定要件。如果上訴理由書狀並未依據卷
內訴訟資料，具體指摘原判決不適用何種法則或如何適用不當，
或所指摘原判決違法情事，顯與法律規定得為第三審上訴理由之
違法情形，不相適合時，均應認其上訴為違背法律上之程式，予
以駁回。上訴意旨略稱：（一）乙○○於偵訊時稱「……後座一
位小姐就搖下車窗對甲○○說你怎麼開車的」、「我下車時就看
到他從腰際把刀拿出來，抵住我腰部，我就說回車上，但車門是
開的，他拉住我車門」，於第一審時又稱「……後面兩位女乘客
搖下車窗，向被告抱怨為何如此開車」、「是他開我車門時我才
看他手上拿一把刀」、「我有開車門，被告同時也在車外拉住門
把，……我們兩個都處在開門狀態」。顯見其於偵、審中之供述
不一致；又乙○○在第一審訊問時稱「我就問兩位小姐要不要先
回去我再去找，那小姐說不用，他們要幫我作證」，惟周敏慧於
接受詰問稱「因車子是司機在開，我也不好意思說要下車」、「
沒有追被告」，足證乙○○供述不實，不足據為判決之基礎。（
二）周敏慧於偵訊時稱「到了……全國加油站，捉到甲○○，…
…他試著要反抗，而且有拿刀反抗」，然乙○○偵訊時卻稱「到
全國加油站時，我沒看見甲○○持刀」。且全國加油站員工蕭勝
鴻亦稱「當時甲○○來不及持任何武器，就被司機制伏了」，周
敏慧復於詰問時稱不確定上訴人有無持刀。足證周敏慧證詞之憑
信性薄弱。（三）乙○○之計程車撞上訴人所駕車輛之車尾，乙
○○先開車門下車，上訴人恐遭不測，即持車上之水果刀下車，
以求自衛，上訴人見車尾受損，乃要求乙○○賠償，乙○○自己
從口袋拿出一筆錢來，上訴人當時迷迷糊糊，並未細數多少錢，
即沿中港路往龍井方向開車散心。且觀周敏慧於偵訊時證稱上訴
人雖要求伊把錢交出，惟未取走伊財物。可見上訴人主觀上僅具
要求乙○○賠錢之意，並無不法所有之犯意。又案發處僅距乙○
○所屬國通計程車招呼站二百公尺，上訴人怎可能在其地盤搶奪
財物？上訴人在加油站見一群計程車前來，並未駕車逃逸或持刀
抗拒，足證上訴人若非並無強盜之意，即案發時精神狀態有問題
。原判決對此違背常理之事均未審酌，遽認上訴人主觀上有強盜
犯意，有違經驗法則。（四）上訴人因長年服用安眠藥，並有多
次自殺紀錄，此有台中市宏恩醫院龍安分院（下稱宏恩醫院）護
理觀察紀錄可稽，出院後又患重度憂鬱症。倘案發前上訴人服藥
後身體不適而就醫且有紀錄足供參考，則無本案發生之可能。原
審未詳加調查，以上訴人無任何就醫紀錄證明因服用大量安眠藥
致生身體不適，甚且於案發當時產生副作用而精神耗弱，有理由
矛盾之違法。（五）依宏恩醫院覆原審法院之回函及榮民總醫院
「酒精中毒」論述之記載，大量濫用安眠藥時會產生類似酒精中
毒之症狀，而可能併發犯罪行為。所謂類似酒精中毒之症狀，並
非等同於喝醉酒後意識瘋狂、走路不穩等情況。上訴人於案發當
日對於案發經過及結果均搞不清楚狀況，原判決採用行政院衛生
署草屯療養院之鑑定報告及乙○○對上訴人行為時精神狀況之證
述，以及上訴人於案發後對於過程之供述，認定上訴人未達精神
耗弱程度，亦有違誤等語。
惟查：本件原判決維持第一審依想像競合犯之法律關係，從一重
論處上訴人甲○○以意圖為自己不法之所有，攜帶兇器，以強暴
至使不能抗拒，而取他人之物罪刑（累犯），駁回上訴人在第二
審之上訴，係依憑上訴人之部分供述（坦承有於原判決事實欄所
載時、地，因駕車險與乙○○所駕駛之計程車發生碰撞，遭計程
車上女乘客告稱上情，心生不滿，遂駕駛其車衝撞乙○○之計程
車，並持水果刀一把下車，向乙○○陳稱錢拿來後，隨即拿取乙
○○所交付之現金新台幣 (下同) 七千二百元，並駕車離去，而
在台中縣龍井鄉○○○路全國加油站前為警查獲），證人即被害
人乙○○、證人即計程車上之乘客周敏慧、陳詩芸等人之證供（
證述被害經過），扣案之水果刀一把等證據，為其論罪之依據。
並敘明（一）扣案之水果刀，長約三十公分，木柄長約十二、三
公分，其餘為鐵質刀刃部分，而刀刃前端型尖，在客觀上足以對
人之生命、身體造成威脅，自屬兇器。並綜合上開供證，以上訴
人係因遭質疑行車技術，致心生不滿，起意持刀逞兇，伺機強取
他人財物。核其所為不惟有對乙○○等人強盜財物之意圖及行為
，亦足使乙○○等人主觀上受到壓制無法抗拒，客觀上且已達於
不能抗拒之程度。（二）依宏恩醫院函覆所附之上訴人看診病歷
資料，固可見其曾於案發前一日因所罹重度憂鬱之精神病症至該
醫院看診，並領取數量約二、三十顆之安眠藥；該安眠藥之副作
用可能產生昏睡叫不醒、意識暫時性混亂、行為失控等類似酒精
中毒之症狀，若按醫囑每日服用二顆，因上訴人係長年使用該藥
，應不致產生任何副作用，如大量濫用，則或可能出現短暫上述
類似酒精中毒之副作用。上訴人雖辯稱於案發前將上開安眠藥一
次服盡，故案發當時有產生意識混亂致不知所為何事之情云云。
但查並無上訴人所稱一次大量服用之證據，亦無因大量服用產生
身體不適而就醫之紀錄可資佐認，所辯上情，殊難遽信。（三）
況縱認上訴人於案發前確有服用上開數量之安眠藥，然依其於偵
、審中之陳述，除就有無以水果刀抵住乙○○腹部要求交付財物
之強盜行徑予以辯解外，對於當日究因何故追逐乙○○所駕駛之
計程車，見兩車碰撞，曾取車上之水果刀下車，並向乙○○拿取
七千二百元，再行駕車離去等情，自始供述如一。所供事發過程
，除關於有無構成強盜行為之部分外，亦與證人乙○○、周敏慧
及陳詩芸所證述之情節大致相符。足認上訴人對於上開案發過程
知之甚詳，記憶彌新，且能為充分判斷，作利己之辯解，並無任
何暫時性意識混亂不清，甚而精神上對於外界事務有全然缺乏知
覺、理念及判斷作用或有較常人之平均程度，顯然減退之情形。
又依乙○○所證述之情節，亦徵上訴人對當日之案發原因、過程
及結果均了然於胸，且沿路均能依己意操控其車而緊跟並追撞乙
○○所駕計程車，在其上、下車等任何時間，亦無意識昏沈或混
亂顛倒，致達於精神耗弱或心神喪失之情狀。另再斟酌上訴人經
送行政院衛生署草屯療養院實施精神鑑定結果認：「被告於犯行
當時對外界之知覺理會與判斷作用，與常人程度相當，並未達到
精神耗弱或心神喪失之程度」，有該院出具之精神鑑定報告可稽
。依此情形，足認上訴人於行為時並未有何精神耗弱或心神喪失
之情形，更足證其自始均知悉先前發生何事始遭其他計程車追逐
，且係因意圖逃離加油站而遭圍捕，尚無事後突然回想起案發情
節，並欲主動將收取款項歸還乙○○之情。而以上訴人所辯：伊
因不滿遭計程車上之人辱罵，欲要求該辱罵之人道歉，始駕車衝
撞乙○○之計程車，並無強盜財物之意圖；伊係事後發現其車因
碰撞發生毀損，且乙○○自行開車門下車，始持水果刀下車防身
，並向乙○○要求賠償車損，未以水果刀抵住乙○○之腹部，亦
未向乙○○及車上乘客強盜財物；又伊有重度憂鬱症之精神疾病
，當日因服用二、三十顆安眠藥，致完全不知發生何事，係事後
在加油站時，始回想起曾要求乙○○賠償車損，並向乙○○拿取
七千二百元，而表示欲將之歸還，案發當時之行為，至少係因精
神耗弱所致云云。如何為不可採取，已依卷證指駁說明綦詳。核
其論述，與論理法則、經驗法則及證據法則皆無違背。按證據之
取捨，為事實審法院之職權，倘其採證認事並不違背證據法則，
即不得任意指為違法。又供述證據部分前後不符，或相互間有所
歧異時，究竟何者為可採，法院仍得本其自由心證予以斟酌，非
謂一有不符或矛盾，即應認其全部均為不可採信。本件證人乙○
○、周敏慧就同一事實之陳述，彼此雖稍有差異或出入，但此乃
個人之記憶能力或描述未盡深入所致，仍不影響其等就主要事實
之證述所具憑信性。又修正前、後之刑法第十九條第二項規定，
均屬得減輕其刑，事實審法院本有自由裁量權。原判決已就相關
事證詳加調查論列，復綜合上開證人之證言及扣案之水果刀，參
互斟酌判斷，資為不利於上訴人之認定，併已說明其取捨判斷上
訴人於行為時之精神狀態尚未達精神耗弱程度而得心證之理由。
乃事實審法院採證認事職權之合法行使，並不悖乎一般經驗法則
，自不容任意指為違法。核上訴意旨所指，無非係對原判決已論
駁說明之事項，徒憑己意重為爭辯，或任意指摘。與法律規定得
為第三審上訴理由之違法情形，不相適合，應認其上訴為違背法
律上之程式，予以駁回。
據上論結，應依刑事訴訟法第三百九十五條前段，判決如主文。
中    華    民    國  九十五  年    九    月  二十七  日
                      最高法院刑事第七庭
                          審判長法官  孫  增  同
                                法官  吳  昆  仁
                                法官  趙  文  淵
                                法官  吳      燦
                                法官  呂  丹  玉
      本件正本證明與原本無異
                                      書  記  官
中    華    民    國  九十五  年    十    月    二    日
                                                      v


司法院資訊處製作；財團法人民間司法改革基金會備份。
